ACORDAO-COMPLETO-2347344

ACÓRDÃO 3732/2019 ATA 15/2019 - PRIMEIRA CÂMARA

VISTOS, relatados e discutidos estes autos de pedidos de reexame interpostos pelos Srs. José Augusto Monteiro Esteves e Nélio Rocha contra os termos do Acórdão 6350/2018-TCU-Primeira Câmara, por meio do qual seus atos de aposentadoria foram considerados ilegais, 
ACORDAM os Ministros do Tribunal de Contas da União, reunidos em sessão da Primeira Câmara, diante das razões expostas pelo relator e com fundamento nos arts. 33 e 48 da Lei 8.443/1992, em:
9.1. conhecer dos presentes pedidos de reexame para, no mérito, negar a eles provimento;
9.2. informar ao Ministério da Infraestrutura que:
9.2.1. existe benefício previdenciário concedido ao sr. José Augusto Monteiro Esteves no regime geral de previdência, para o qual pode ter sido, eventualmente, computado o tempo de contribuição de empresa estatal considerado para a presente concessão;
9.2.2. há indício de que o sr. Nélio Rocha possa ter exercido gerência de sociedade comercial (Ener Representações Ltda., CNPJ 39.503.362/0001-30) concomitantemente com o exercício de cargo/emprego no Ministério dos Transportes, Aviação e Portos, o que poderia configurar violação ao inciso X do art. 117 da Lei 8.112/1990, caso venha a ser decidido, judicialmente, pela existência de vínculo estatutário do interessado com a administração federal; 
9.3. dar ciência aos recorrentes e ao Ministério da Infraestrutura do inteiro teor desta deliberação.

Pedido de reexame em aposentadoria. Transposição do regime celetista para o estatutário.

Primeira Câmara

Ministério dos Transportes, Portos e Aviação Civil (extinta), atualmente Ministério da Infraestrutura.

3. Interessados/Responsáveis/Recorrentes:
3.1. Recorrentes: José Augusto Monteiro Esteves (XXX.404.801-XX); Nélio Rocha (XXX.776.207-XX).

13.1. Ministros presentes: Walton Alencar Rodrigues (Presidente), Benjamin Zymler (Relator), Bruno Dantas e Vital do Rêgo.
13.2. Ministro-Substituto presente: Weder de Oliveira.

ACORDAO-COMPLETO-2357104

Acórdão 4513/2019 - Primeira Câmara

José Augusto Monteiro Esteves

Januário Elcio Lourenço

Nélio Rocha

BENJAMIN ZYMLER

Ministro Bruno Dantas.

Adoto como relatório a instrução da unidade técnica:
"INTRODUÇÃO
1.	Trata-se de Pedido de Reexame interposto pelos Srs. Nélio Rocha (peça 28) e José Augusto Monteiro Esteves (peça 24) , contra o Acórdão 6350/2018-TCU-Primeira Câmara (peça 11) , que teve como relator o Excelentíssimo Senhor Ministro Bruno Dantas.
1.1.	A deliberação recorrida apresenta o seguinte teor:
VISTOS, relatados e discutidos estes autos em que se examinam aposentadorias instituídas no âmbito do Ministério dos Transportes, Portos e Aviação Civil,
	ACORDAM os Ministros do Tribunal de Contas da União, reunidos em sessão extraordinária da Primeira Câmara, diante das razões expostas pelo Relator e com fundamento no art. 71, incisos III e IX, da Constituição Federal de 1988, c/c os arts. 1º, inciso V, 39, inciso II, e 45 da Lei 8.443/1992, e ainda com os arts. 260, § 1º, 261, caput, e 262, § 1º, do Regimento Interno do TCU, em:
	9.1. considerar ilegais as aposentadorias de Januario Elcio Lourenço (XXX.974.591-XX) ; José Augusto Monteiro Esteves (XXX.404.801-XX) ; Lorena das Graças Lins Silveira (XXX.878.481-XX) ; Luciana Pereira de Paula Rodrigues (XXX.763.957-XX) e Nelio Rocha (XXX.776.207-XX) , negando o registro aos atos correspondentes;
	9.2. determinar ao Ministério dos Transportes, Portos e Aviação Civil que:
	9.2.1. adote as medidas cabíveis a fim de repor ao erário os valores indevidamente recebidos pelos interessados a título de vantagem relativa ao art. 9º da Lei 8.460/1992 após 25/2/2014, por terem sido pagos em desacordo com o provimento obtido nos autos do Mandado de Segurança 18381.85.2014.4.01.3400;
	9.2.2. no prazo de 15 (quinze) dias, notifique os interessados acerca desta decisão e os informe que poderão retornar à atividade no prazo de 30 (trinta) dias a contar da notificação;
	9.2.3. na hipótese de os interessados optarem por retornar à atividade, promova a imediata exclusão da vantagem relativa ao art. 9º da Lei 8.460/1992, caso ainda não o tenha feito;
	9.2.4. caso não ocorra retorno à atividade dos ora interessados, cesse os pagamentos decorrentes dos atos impugnados transcorridos 120 (cento e vinte) dias após suas notificações;
	9.2.5. conclua a análise e delibere acerca de eventuais impugnações e/ou pleitos administrativos formulados pelos interessados com vistas à regularização de seu enquadramento funcional com estrita observância dos prazos estipulados na Lei 9.784/1999, observado o limite máximo de 90 (noventa) dias a contar da autuação do respectivo processo;
	9.2.6. no prazo de 15 (quinze) dias, dê ciência do inteiro teor desta deliberação aos interessados, esclarecendo-lhes que o efeito suspensivo proveniente da interposição de recurso não os eximem da devolução dos valores percebidos indevidamente após a notificação sobre o presente acórdão, em caso de não provimento do recurso porventura impetrado;
	9.2.7. no prazo de 30 (trinta) dias, informe ao TCU as medidas adotadas, sem prejuízo de encaminhar comprovante sobre a data em que os interessados tomaram conhecimento do contido no subitem anterior;
	9.3. com fundamento no enunciado 106 da Súmula de jurisprudência do TCU, dispensar a reposição das importâncias indevidamente recebidas de boa-fé pelos interessados, exceto em relação aos valores de que trata o subitem 9.2.1 supra;
	9.4. determinar à Sefip que monitore o cumprimento das diretrizes ora endereçadas ao Ministério dos Transportes, Portos e Aviação Civil;
	9.5. dar ciência deste acórdão ao Ministério dos Transportes, Portos e Aviação Civil (grifos acrescidos) .
HISTÓRICO
2.	Nos termos do Acórdão 303/2015-TCU-Plenário, este Tribunal reconheceu a existência de irregularidade na reintegração de empregados oriundos da Portobrás e da EBTU, com base na Lei 8.878/1994. Isso porque a sobredita reintegração foi levada a efeito, pelo Ministério dos Transportes, mediante a transposição do regime de trabalho dos reintegrados, de celetista para estatutário, sem que houvesse comando legal ou judicial que amparasse esse procedimento.
2.1.	Assim, diante da constatação de que a aposentadoria dos recorrentes padeciam de impropriedade relativa à transposição indevida para o regime estatutário, seus atos foram julgados ilegais.
2.2.	Mas não é só: os recorrentes recebem parcela relativa à vantagem individual do art. 9º da Lei 8.460/1992. Considerando que a aludida parcela já deveria ter sido totalmente absorvida pelos inúmeros reajustes ocorridos desde a edição da Lei 8.460/1992, seu pagamento não encontra qualquer amparo legal ou judicial, o que impõe sua imediata supressão.
EXAME DE ADMISSIBILIDADE
3.	Reitera-se o exame preliminar de admissibilidade (peça 25) , ratificado à peça 33 pelo Excelentíssimo Senhor Ministro Benjamin Zymler, que entendeu pelo conhecimento dos recursos, nos termos do art. 48 da Lei 8.443/1992, suspendendo-se os efeitos dos itens 9.1, 9.2.1, 9.2.3 e 9.2.4 do Acórdão 6350/2018-TCU-Primeira Câmara, em relação aos recorrentes.
EXAME DE MÉRITO
4. Delimitação
4.1.	Constitui objeto do recurso definir se:
	a) houve o reconhecimento, pelo Poder Judiciário, da condição de estatutário dos recorrentes;
	b) deveria ter sido oportunizado o contraditório do Sr. Nélio Rocha antes do julgamento de seu ato de aposentadoria;
	c) houve ofensa do v. Acórdão 303/2015-TCU-Plenário à medida cautelar prolatada na ADI 2.135-4/DF, julgada pelo STF;
	d) o Acórdão 303/2015-TCU-Plenário, proferido nos autos do TC Processo 030.981/2011-5, ao não realizar a oitiva dos interessados, cerceou direito ao contraditório e à ampla defesa;
	e) se aplica ao presente caso a decadência prevista no art. 54 da Lei 9.784/1999;
	f) o Ministro Marco Aurélio, no ROMS 30.548-DF, foi favorável à transposição de celetista para estatutário;
	g) a transmutação de regime laboral dos recorrentes, de celetista para o estatutário, não ofende ao disposto no art. 37, II, da CF/1988;
	h) o retorno dos recorrentes ao serviço público não demanda registro no TCU;
	i) o registro da aposentação perante o Tribunal de Contas da União é ato complexo;
		j) é legal a percepção da vantagem do art. 9º da Lei 8.460/1992;
		k) houve ofensa ao princípio da irredutibilidade de vencimentos.
5. Do reconhecimento da condição de estatutário pelo Poder Judiciário
5.1.	O Sr. Nélio Rocha alega que houve o reconhecimento de sua condição de estatutário pelo Poder Judiciário, com base nos seguintes argumentos:
5.2.	Nos autos da Apelação Cível 0031759-07.1997.4.01.3400 a Segunda Turma do Tribunal Regional Federal da 1ª Região, em julgamento unânime ocorrido em 20 de maio de 2009, entendeu que o emprego do recorrente foi transformado em cargo público.
5.3.	Mas não é só: o pedido formulado pela reclamante Sindicato dos Empregados na Administração dos Serviços Portuários em Brasília - SINBRAPORT, na qualidade de substituto processual, nos autos do Processo 680/1990 da 10ª Vara do Trabalho de Brasília/DF, contra a reclamada Portobrás, foi julgado procedente e transitou em julgado.
Análise:
5.4.	Consta da ementa do julgamento da Apelação Cível 0031759-07.1997.4.01.3400 (julgada em 20/5/2009 pela Segunda Turma do TRF da 1ª Região) :
PROCESSUAL CIVIL. ADMINISTRATIVO. CONSTITUCIONAL. PEDIDO DE REINTEGRAÇÃO. EMPREGADOS DE EMPRESA PÚBLICA. ESTABILIDADE RECONHECIDA PELA JUSTIÇA TRABALHISTA. EFEITOS DA COISA JULGADA. DEMISSÃO. IMPOSSIBILIDADE. APELAÇÃO PROVIDA. SENTENÇA REFORMADA. 1. O deslinde da controvérsia perpassa a questão da efetivação do comando imposto em ação declaratória proposta pelo sindicato da categoria junto à Justiça do Trabalho (Proc. 9731897-3) , cuja sentença, já transitada em julgado, reconheceu ao Apelante o direito à estabilidade funcional de que trata o art. 19 do ADCT. 2. Trata a presente hipótese de situação ímpar em que na ação coletiva, a Justiça Trabalhista se deu por competente e, nas ações individuais, ajuizadas com fundamento na decisão de ação coletiva que transitou em julgado, julgou-se incompetente. Ainda que se acredite que, em sendo a competência firmada em favor da Justiça Federal em razão da matéria, tratando-se, pois, de competência absoluta, não há como olvidar-se a condição de imutabilidade que reveste a sentença mencionada em razão da coisa julgada. 3. Por certo, o mecanismo processual apto para desconstituir os efeitos da coisa julgada é a ação rescisória (art. 485, II, do CPC) , não sendo suficiente, para esse fim, a simples constatação da incompetência, sob pena de, em o fazendo, vulnerar-se a segurança das relações jurídicas. 4. Dessa forma, não há como negar que a estabilidade, cuja ultimação ora é reclamada, já foi reconhecida ao Apelante, via substituição processual, pelo juízo trabalhista. Nesse contexto, é de se notar que a pretensão ora aviada, não se cinge ao reconhecimento da estabilidade referida, mas abrange apenas a efetivação de tal condição declarada por meio da sentença supra transcrita, à qual se pretende conferir força e eficácia. 5. Se certa ou equivocada a conclusão externada pela sentença trabalhista, ao considerar a PORTOBRAS entidade de natureza autárquica, não obstante nominada de empresa pública, e reconhecer o direito dos seus empregados aos efeitos preceituados no art. 19 do ADCT, não se lhe pode opor objeção, nesta ou noutra instância, face ao efeito da preclusão máxima, já operado. 6. Em sendo reconhecido ao Apelante a condição de estável por força do título judicial trabalhista mencionado, não poderia ter sido ele dispensado com fundamento exclusivo na precariedade da relação celetista, tal como ocorreu após a extinção da Empresa de Portos do Brasil - PORTOBRÁS. Socorrem-lhe, ainda, as garantias de que trata o art. 27, da Lei n. 8.029/90. 7. Merece ser acolhido o pedido do Apelante de reintegração aos quadros da União, sucessora da PORTOBRÁS, pagos todos os demais consectários legais da reintegração. 8. A correção monetária incidente sobre as parcelas que lhe são devidas até a prolação do presente acórdão dar-se-á a partir do vencimento de cada prestação, nos termos da Lei n.º 6.899, de 8 de abril de 1981, conforme Manual de Orientação de Procedimentos para os Cálculos na Justiça Federal. 9. A teor do enunciado n.º 20 do CEJ/CJF, 'A taxa de juros de mora a que se refere o art. 406 é a do art. 161, § 1º, do Código Tributário Nacional, ou seja, 1% ao mês', a contar da citação, no tocante às prestações a ela anteriores e, da data do vencimento para as demais. Adota-se o entendimento já assentado pelo Superior Tribunal de Justiça no sentido de que a Medida Provisória nº 2.180/20001, que modificou o artigo 1º-F da Lei nº 9.949/97 e determinou que os juros de mora fossem calculados em seis por cento ao ano nas condenações impostas à Fazenda Pública para pagamento das verbas remuneratórias devidas a servidores públicos, tem incidência nos processos iniciados após a sua edição. 10. Honorários advocatícios, pela sucumbente, arbitrados em 10% sobre o valor da condenação, apurado até a prolação deste acórdão (Súmula 111, do STJ) . 11. Apelação provida. Sentença reformada (grifos acrescidos) .
5.5.	Por conseguinte, infere-se que o que foi assegurado ao recorrente foi sua condição de estável, e não o seu enquadramento como estatutário. Sobre a possibilidade de, eventualmente, constar no voto da relatora do acórdão supra a inclusão do recorrente no Regime Jurídico Único, é de mister considerar o art. 469 do antigo CPC (vigente à época) :
Art. 469. Não fazem coisa julgada:
I - os motivos, ainda que importantes para determinar o alcance da parte dispositiva da sentença;
II - a verdade dos fatos, estabelecida como fundamento da sentença;
III - a apreciação da questão prejudicial, decidida incidentemente no processo.
5.6.	Comentando o artigo supracitado, vem à baila a doutrina de Humberto Theodoro Júnior:
Os motivos, ainda que relevantes para fixação do dispositivo da sentença, limitam-se ao plano lógico da elaboração do julgado. Influenciam em sua interpretação mas não recobrem do manto de intangibilidade que é próprio da res iudicata. O julgamento, que se torna imutável e indiscutível, é a resposta dada ao pedido do autor, não o 'porquê' dessa resposta (grifos acrescidos) (in  Curso de Direito Processual Civil, Volume I, 39ª edição, Rio de Janeiro: Editora Forense, 2003, p. 485) .
5.7.	Tenha-se presente que o entendimento supra não é uma idiossincrasia do Direito brasileiro, mas encontra ressonância no Direito francês, espanhol, suíço e italiano. Sobre o assunto, discorre Estêvão Mallet:
No direito francês, a partir do texto do art. 1.351, do Code Civil, é igualmente tranquilo o entendimento de que 'l'autorité de la chose jugée ne s'attache pas aux motifs des jugements, mais seulement à leur dispositif, dont il faut même exclure ce que n'y serait indique qu'en terms énonciatifs'. Idêntica solução vigora também no direito espanhol e no suíço, bem como no direito italiano, a respeito do qual escreve Liebman: 'non sono coperte dal giudicato le più o meno numerose questioni di fatto e di diritto che il giudice ha dovuto esaminare per decidere la causa, le quali hanno rappresentato il cammino logico da lui percorso per pervenire alla conclusione' (in Prática de Direito do Trabalho, São Paulo: Ltr, 2008, p. 195) .
5.8.	Posta assim a questão, é de se entender que a fundamentação do dispositivo da sentença não faz coisa julgada e, por via de consequência, o entendimento de que o recorrente foi enquadrado como estatutário não transitou em julgado. É dizer: se se considerar a sentença transcrita pelo recorrente, tem-se que o que foi assegurado foi a sua estabilidade, e não a sua submissão ao regime estatutário da Lei 8.112/1990. 
5.9.	De outro giro, a sentença proferida nos autos do Processo 680/1990 da 10ª Vara do Trabalho de Brasília/DF, proposta dentro do entendimento do RE 130.325 do STF e confirmada na Apelação Civil 2000.01.00.083084-0/DF, tem as seguintes partes a serem destacadas:
...........
É o relatório
Tudo visto e examinado,
DECIDE-SE:
	Embora esteja atualmente sob a forma de empresa pública, a reclamada exercia tipicamente atividade estatal de serviço público e sob o controle governamental da administração direta. Em consequência, sua natureza jurídica passada e atual equivale aos das autarquias...
	..............
	O fato de a reclamada estar em liquidação não é fato impeditivo da estabilidade, porque os estáveis ou ficarão em posição de justa disposição ou serão reaproveitados, como vem acontecendo com muitos, como provam os documentos de fls. 452 a 528, os quais nem sequer foram impugnados.
	ISTO POSTO:
	RESOLVE, por unanimidade, a MM, 10ª Junta de Conciliação e Julgamento de Barsília-DF, julgar procedente a ação, para declarar a legitimidade da substituição processual e que os servidores da reclamada estão amparados pelas disposições do art. 19 dos Atos das Disposições Constitucionais Transitórias...
	.......
5.10.	No tocante à decisão judicial, ainda que tenha transitado em julgado o dispositivo da deliberação trazida à colação pelo recorrente, cumpre observar, mais uma vez, o disposto no art. 469 do antigo CPC (vigente à época) .
5.11.	É dizer: a fundamentação do dispositivo da sentença não faz coisa julgada e, por via de consequência, o entendimento de que a Portobras é uma autarquia, e não uma empresa pública, não transitou em julgado. Noutro falar: se se considerar a sentença transcrita pelos recorrentes, tem-se que o que foi assegurado foi a estabilidade dos empregados, e não a sua submissão ao regime estatutário da Lei 8.112/1990.
5.12.	Ademais, a tese de que a Portobrás possuiria natureza autárquica não encontra respaldo na ordem jurídica. Não obstante haver algumas atividades exclusivas de pessoas jurídicas de direito público, tais como o exercício do poder de polícia, o que define a natureza jurídica da entidade não é o tipo de atividade por ela executada ou a origem dos recursos que a mantém, mas, sim, a vontade política do ente instituidor, que, no caso, instituiu a Portobrás como empresa pública.
5.13.	Nesse sentir, devem ser rejeitados os argumentos apresentados pelo recorrente.
6. Do contraditório
6.1.	O Sr. Nélio Rocha alega que o seu ato de concessão de aposentadoria deu entrada no TCU em 2009 e, por via de consequência, deveria ter sido oportunizado o seu contraditório anteriormente ao julgamento por parte desta Corte de Contas, nos termos do Acórdão 587/2011-TCU-Plenário.
Análise:
6.2.	A premissa do recorrente - de que seu ato de aposentadoria deu entrada no TCU em 2009 - não é correta. Observando-se o ato de peça 5, verifica-se que o seu ato de aposentação deu entrada neste Tribunal em 19/7/2016. Assim, deve ser rejeitado o argumento apresentado pelo recorrente.
7. Da ADI 2.135-4/DF
7.1.	Os recorrentes aduzem ter havido violação ao disposto na Cautelar deferida no bojo da ADI 2.135-4/DF, com base nos seguintes argumentos:
7.2.	A figura do emprego público é incompatível com o Regime Jurídico Único, o que só pode significar que, na Administração Direta, nas autarquias e nas fundações não pode haver empregados públicos.
Análise:
7.3.	Para o deslinde da presente questão, vem à balha a doutrina de Marcelo Moura:
	O regime de emprego público nada mais é do que o regime celetista aplicado à Administração Federal Direta, Autárquica e Fundacional. Tal regime foi instituído pela Lei Federal 9.962/2000, com o intuito de flexibilizar as contratações pela União, e passou a conviver com o regime estatutário da Lei 8.112/1990.
	A convivência destes dois regimes só foi possível porque a EC 19/1998 acabou com a exigência de que cada ente da Federação tivesse um só regime jurídico para reger a relação com seus servidores. Contudo, o E. STF deferiu parcialmente cautelar, com efeito ex nunc, para suspender a eficácia do art. 39, caput, da CF, com a redação imposta pela EC 19/1998 (ADI 2.135-4, DJU 14-8-2007) .
	Com a decisão do STF, voltou a vigorar a antiga redação do art. 39, caput, da CF, que exigia o regime jurídico único. Consequentemente, o denominado regime de emprego público só subsistiu no intervalo entre a edição da Lei Federal 9.962/2000 e a concessão da cautelar na ADI 2.135-4, DJU 14-8-2007. A decisão na ADI só teve efeito ex nunc e as contratações ocorridas na vigência da referida lei foram respeitadas (grifos acrescidos)  (in Curso de Direito do Trabalho. São Paulo: Saraiva, 2014, p. 174) .
7.4. 	Ex positis, entende-se que é perfeitamente possível o enquadramento dos servidores oriundos da Portobrás no Ministério dos Transportes, como celetistas, integrantes de quadro em extinção. Isto porque, de forma a reforçar este entendimento, as contratações de empregados públicos celetistas pela União, ocorridas na vigência da Lei 9.962/2000, foram respeitadas até a prolação da ADI 2.135-4, que teve efeitos ex nunc. 
8.	Do princípio do contraditório e da ampla defesa
8.1.	Defende-se nos recursos que o Acórdão 303/2005-TCU-Plenário feriu o princípio do contraditório e da ampla defesa, aduzindo os seguintes argumentos:
8.2.	O TCU, no Acórdão 303/2015-TCU-Plenário confundiu responsáveis com entidades fiscalizadas e não chamou à lide administrativa os recorrentes e seus pares, na condição de terceiros interessados, em desrespeito ao princípio do contraditório e da ampla defesa.	
Análise
8.3.	Em síntese, os recorrentes se insurgem contra o fato de o TCU ter proferido o Acórdão 303/2015-TCU-Plenário sem que lhe fosse oportunizado o contraditório.
8.4.	O Acórdão 303/2015-TCU-Plenário, prolatado nos autos do TC Processo 030.981/2011-5, estipulou prazo para que o Ministério dos Transportes e o Ministério do Planejamento, Orçamento e Gestão adotassem as providências necessárias ao reestabelecimento do regime celetista para os anistiados da EBTU e da Portobrás (subitem 9.2.1) , assegurado o contraditório e a ampla defesa àqueles afetados pela medida. Determinou, também, à Sefip que analisasse todos os atos admissão, concessão de aposentadoria ou pensão pertinentes aos servidores anistiados e verificasse a possível ocorrência de transposição indevida de regimes, como a descrita nestes autos, a fim de propor sua revisão de ofício (item 9.4) .
8.5.	Com relação a desfazimento de ato administrativo, expõe a Súmula Vinculante n. 3, do STF, que 'nos processos perante o Tribunal de Contas da União asseguram-se o contraditório e a ampla defesa quando da decisão puder resultar anulação ou revogação de ato administrativo que beneficie o interessado'. 
8.6.	Interpretando extensivamente o conteúdo da súmula, em respeito à sua teleologia, é possível concluir que o contraditório é indispensável quando da decisão puder resultar gravame específico ao destinatário - não só a anulação de ato administrativo, mas também a condenação a pagamento de valores, imposição de sanções de natureza não pecuniária, supressão de vantagens etc. 
8.7.	Não há a mesma obrigatoriedade, porém, quando o Tribunal apenas determina ao órgão jurisdicionado ou mesmo a uma de suas unidades técnicas a adoção de providências para o cumprimento de seus deveres legais, de suas atribuições institucionais específicas, sem que daí resultem obrigações a que o destinatário já não esteja sujeito por força da própria lei, conforme exposto no precedente transcrito a seguir: 
A Súmula Vinculante n. 3 não se aplica às decisões em que o TCU, no uso de sua competência prevista no art. 71, IX, da CF, apenas determina ao órgão jurisdicionado a adoção de providências para o cumprimento da lei, sem ele próprio anular o ato questionado' (Relatora Ministra ELLEN GRACIE, Reclamação 7000/DF, DJe nº 21, divulgado em 30/1/2009; Relator Ministro CELSO DE MELLO, Reclamação 7096/MC-RJ, DJe nº 22, divulgado em 2/2/2009) .
8.8.	O entendimento ora exposto encontra, igualmente, respaldo na jurisprudência deste Tribunal, amparado também por decisões do Supremo Tribunal Federal, segundo a qual a relação processual existente em processos em que o TCU atua como órgão fiscalizador, no exercício constitucional do controle externo, ocorre diretamente com o órgão fiscalizado (Acórdãos 2.878/2008, 1.723/2010, 5.082/2010, 1.696/2012, todos do Plenário) .
8.9.	Assim, nas situações em que o TCU determina ao órgão a adoção de medidas concretas necessárias à fiel observância da lei, o contraditório não é indispensável, porque não há a imposição de deveres que, em última análise, já não estejam inseridos na esfera de responsabilidade dos órgãos destinatários.
8.10.	No caso concreto, a decisão em exame limita-se a determinar à Sefip e aos órgãos competentes da Administração que cumpram seus deveres institucionais quanto à verificação dos atos admissão, concessão de aposentadoria ou pensão e ao reestabelecimento do regime celetista para os anistiados, respectivamente. 
8.11.	Sobre o tema, não se pode relegar ao oblívio o Acórdão 2526/2016-TCU-Plenário, no sentido de que este Tribunal 'exerceu a chamada jurisdição objetiva, ou seja, a relação processual estabeleceu-se apenas entre a Corte de Contas, de um lado, o Ministério dos Transportes, o Ministério do Planejamento, Orçamento e Gestão, de outro, tendo-se limitado o órgão de controle externo, no exercício de sua missão constitucional, a expedir aos órgãos ministeriais comando de natureza mandamental, sem efeito desconstitutivo, dado que determinou às unidades jurisdicionadas a adoção de providências para o exato cumprimento da lei, sem que ele próprio - o Tribunal de Contas da União- anule os atos questionados'.
8.12.	Acrescente-se que se está a apreciar a legalidade de ato inicial de aposentadoria, em que, nos termos da Súmula Vinculante 3 do STF, se dispensa o contraditório antes da deliberação deste Tribunal.
8.13.	É legítimo o direito de irresignação manifestado pelos recorrentes, viabilizado pelos recursos. Não há, porém, razões para se invalidar o Acórdão 303/2015-TCU-Plenário, sob o fundamento arguido de vício processual, pois tal vício inexiste no caso concreto.
9.	Da decadência do art. 54 da Lei 9.784/1999.
9.1.	Defende-se nos recursos a aplicabilidade da Lei 9.784/1999 ao caso em análise, aduzindo os seguintes argumentos:
a) a Lei 9.784/1999 aplica-se subsidiariamente à Lei Orgânica do TCU, conforme diversos julgados;
	b) considerando que as transposições dos recorrentes - de celetistas para estatutários - se deram há mais de cinco anos, alcançada está a decadência de que trata o art. 54 da Lei 9.784/1999, pois esta não prevê qualquer causa de suspensão ou interrupção do prazo decadencial.
	Análise:
9.2.	Na busca por ideias e conceitos de maior amplitude do ordenamento jurídico, é de mister ressaltar que a Constituição Federal de 1988 apresenta um complexo de diversos princípios, embora coordenados e conexos entre si, e que se destinam à consecução dos fins do Estado. Sobre a importância dos princípios, traz-se à colação a doutrina de Celso Antônio Bandeira de Mello:
Princípio - já averbamos alhures - é, por definição, mandamento nuclear de um sistema, verdadeiro alicerce dele, disposição fundamental que se irradia sobre diferentes normas compondo-lhes o espírito e servindo de critério para sua exata compreensão e inteligência exatamente por definir a lógica e a racionalidade do sistema normativo, no que lhe confere a tônica e lhe dá sentido harmônico. É o conhecimento dos princípios que preside a intelecção das diferentes partes componentes do todo unitário que há por nome sistema jurídico positivo (in Curso de Direito Administrativo, 15. Ed., São Paulo: Malheiros Editores Ltda., 2003, p. 817/8) .
9.3.	Ora, não se pode relegar ao oblívio o princípio da segurança jurídica (fundamento da decadência prevista no art. 54 da Lei 9.784/1999) inserto no caput do art. 5º da Lei Maior e no art. 2º da Lei 9.784/1999, respectivamente:
Art. 5º. Todos são iguais perante a lei, sem distinção de qualquer natureza, garantindo-se aos brasileiros e aos estrangeiros residentes no País a inviolabilidade do direito à vida, à liberdade, à igualdade, à segurança e à propriedade, nos termos seguintes:
Art. 2º A Administração Pública obedecerá, dentre outros, aos princípios da legalidade, finalidade, motivação, razoabilidade, proporcionalidade, moralidade, ampla defesa, contraditório, segurança jurídica, interesse público e eficiência. (grifos acrescidos) 
9.4.	Para maior clareza, traz-se à colação a doutrina de Celso Antônio Bandeira de Mello:
Esta 'segurança jurídica' coincide com uma das mais profundas aspirações do Homem: a da segurança em si mesma, a da certeza possível em relação ao que o cerca, sendo esta uma busca permanente do ser humano. É a insopitável necessidade de poder assentar-se sobre algo reconhecido como estável, ou relativamente estável, o que permite vislumbrar com alguma previsibilidade o futuro; é ela, pois, que enseja projetar e iniciar, consequentemente - e não aleatoriamente, ao mero sabor do acaso -, comportamentos cujos frutos são esperáveis a médio e longo prazo. Dita previsibilidade é, portanto, o que condiciona a ação humana. Esta é a normalidade das coisas (in Curso de Direito Administrativo, 15. Ed, São Paulo: Malheiros Editores, 2003, p. 113/4) .
9.5.	No entanto, nenhum princípio existe isolado. De fato, obtempera Ferrara que
Un principio giuridico non esiste isolato, ma trovasi in intima connessione con altri principi [Um princípio jurídico não existe isolado, mas encontra-se em íntima conexão com outros princípios] (a tradução é nossa) (apud Estêvão Mallet, in Prática de Direito do Trabalho, São Paulo: LTr, 2008, p. 110) .
9.6.	É dizer: não se pode levar ao paroxismo o princípio da segurança jurídica. É nesse sentido a doutrina de Daniel Galdino Sarmento:
 (...) no sistema constitucional brasileiro não há qualquer princípio, direito, garantia individual ou bem jurídico que tenha caráter absoluto (apud Melchíades Rodrigues Martins, in Justa Causa: do empregado, do empregador, culpa recíproca. São Paulo: LTr, 2010, p. 76) 
9.7.	Percebe-se, no caso em testilha, a colisão entre os princípios da segurança jurídica e da necessidade de concurso público para a investidura em cargo público, vez que, se, por um lado, houve o transcurso de mais de 5 anos entre a transposição dos recorrentes para o Regime Jurídico Único e a data de hoje; por outro, houve a violação ao princípio da necessidade de aprovação em concurso público para a investidura em cargo público.
9.8.	Versando sobre a colisão entre princípios, é de rigor considerar a doutrina de Raquel Melo Urbano de Carvalho:
Analisando a distinção entre o conflito entre regras e entre princípios, afirma Márcia Fratari Majadas que o conflito entre regras gera a incompatibilidade entre ambas, devendo uma delas ser eliminada do sistema. Já os princípios, diferentemente das regras jurídicas, imperativas e de decisão definitiva, 'não trazem consigo tal imperatividade e decisão definitiva; são facultativos, objetivando harmonizar os vários valores que encenam'.
 (...) 
A colisão entre princípios passa por um juízo de peso, de definir, mediante a ponderação dos bens em confronto, qual deles terá primazia naquela realidade, de modo a ser definida a sua prevalência em face do outro. É importante frisar que, nestas situações, 'nem por isso a validade do princípio preterido é questionada, pois o que há é apenas uma relação de precedência condicionada, mas sem cogitar a possibilidade de seu desaparecimento do ordenamento jurídico, senão naquele cenário específico.
 (...) 
Assevera Alexy que, quando os princípios entram em colisão, um deles tem de ceder ao outro. Isto, contudo, não significa declarar inválido o princípio não incidente, nem mesmo compreendê-lo como exceção, mas trata-se apenas da circunstância de que, sob certas circunstâncias, um princípio precede ao outro. Sob circunstâncias diversas, a questão da precedência  pode ser solucionada de modo diverso.
 (...) 
Admite-se que em situações complexas, que a doutrina convencionou chamar de hard cases, pode se mostrar necessário, inclusive, ponderar alguns destes princípios que estejam em tensão, porquanto a simultaneidade da sua incidência não conduziria à solução do problema posto ao Poder Público. Eventual restrição da força coercitiva de um deles, em virtude das especificidades concretas de um certo contexto, não significa que o princípio deixou de ser válido no sistema, não sendo cabível falar em derrogação. Cogita-se, hodiernamente, da possibilidade de uma norma principiológica válida, que continue a integrar o ordenamento, não incidir em um caso específico, após realizado o juízo de ponderação naquela realidade.
 (...) 
Atente-se para o fato de que a ponderação entre princípios não consiste em atividade matemática ou exata. Impõe-se cautela quando da análise de situações concretas em que princípios igualmente válidos colidem entre si, sob pena de, ausente um mínimo de objetividade, parâmetros subjetivos arbitrários orientarem o processo hermenêutico. Surge, neste contexto, a proporcionalidade como critério capaz de orientar a definição pelo princípio ao qual será assegurada precedência no caso concreto, diante das normas vigentes em face do conflito em questão.
 (...) 
O princípio da proporcionalidade assume, em relação à técnica da ponderação, a função auxiliar de identificar, em dada situação empírica, qual a norma principiológica incide como meio adequado, necessário e proporcional para realizar o fim legítimo na espécie. Trata-se, assim, de um instrumento jurídico para elucidação de conflitos, porquanto guia potencial da atividade interpretativa necessária à acomodação de princípios de tensão, a serem eleitos ou rejeitados, renovados e redimensionados, em cada realidade.
É nesse mesmo sentido a orientação de Oscar Vilhena:
'Nesse contexto, as exigências do princípio da proporcionalidade representam um método geral para a solução de conflitos entre princípios, isto é, um conflito entre normas que, ao contrário do conflito entre regras, é resolvido não pela revogação ou redução teleológica de uma das normas conflitantes nem pela explicitação de distinto campo de aplicação entre as normas, mas antes e tão-somente pela ponderação do peso relativo de cada uma das normas em tese aplicáveis e aptas a fundamentar decisões em sentidos opostos. Nessa última hipótese, aplica-se o princípio da proporcionalidade para estabelecer ponderações entre distintos bens constitucionais.'
 (...) Em síntese, a aplicação do princípio da proporcionalidade se dá quando verificada restrição a determinado direito fundamental ou um conflito entre distintos princípios constitucionais de modo a exigir que se estabeleça o peso relativo de cada um dos direitos por meio da aplicação das máximas que integram o mencionado princípio da proporcionalidade. (...) 
Elucida Gilmar Mendes que o que há de se perquirir, na aplicação da proporcionalidade, é se, em face do conflito entre dois bens constitucionais em tensão, o ato impugnado afigura-se adequado (isto é, apto para produzir o resultado desejado) , necessário (isto é, insubstituível por outro menos gravoso e igualmente eficaz) e proporcional em sentido estrito (ou seja, se estabelece uma relação ponderada entre o grau de restrição de um princípio e o grau de realização do princípio contraposto. (grifos acrescidos) (o.c., p. 226-236) .
9.9.	Assim, restou assente que o princípio da proporcionalidade é o critério jurídico adequado para a solução de conflito entre os princípios da segurança jurídica e da necessidade de concurso público para a investidura em cargo público. Demais disso, o princípio da proporcionalidade é formado por três subprincípios, quais sejam: a adequação, a necessidade e a proporcionalidade em sentido estrito.
9.10.	Sobre o subprincípio da proporcionalidade em sentido estrito, assim discorre Suzana de Toledo Barros:
Muitas vezes, um juízo de adequação e necessidade não é suficiente para determinar a justiça da medida restritiva adotada em uma determinada situação, precisamente porque dela pode resultar uma sobrecarga ao atingido que não se compadece com a ideia de justa medida. Assim, o princípio da proporcionalidade stricto sensu, complementando os princípios da adequação e da necessidade, é de suma importância para indicar se o meio utilizado encontra-se em razoável proporção com o fim perseguido. A ideia de equilíbrio entre valores e bens é exalçada.
Isso quer dizer que o juiz, quando considera adequada a relação entre determinada restrição e o fim a que se destina, ou mesmo quando reconhece a inexistência de outro meio menos gravoso que pudesse conduzir ao mesmo resultado, nem por isso está a chancelar uma providência que imponha ônus demasiados ao atingido. Há situações em que é plenamente possível identificar um desequilíbrio na relação meio-fim, sem que se possa concluir pela desnecessidade da providência legislativa, porque não está em causa a existência de outra medida menos lesiva, mas, sim, a precedência de um bem ou interesse sobre outro (in O princípio da proporcionalidade e o controle das leis restritivas de direitos fundamentais, 2ª Ed., Brasília: Brasília Jurídica, 2000, p. 82-83) .
9.11.	Para a aferição da proporcionalidade em sentido estrito, é de rigor considerar a lógica do razoável de Luís Recaséns Siches. 
9.12.	É da pena fluente de Luís Recaséns Siches:
'La lógica tradicional pura - en cualquiera de sus manifestaciones -, es el instrumento adecuado para tratar com las ideas puras a priori - tales como los axiomas lógicos, las leyes del silogismo, los princípios matemáticos, etc. - y para la aprehensión de los hechos de la naturaleza. Por eso se la suele llamar lógica físicomatemática.
 (...) 
Ahora bién, la lógica tradicional o físico-matemática no es adecuada para tratar la vida humana ni sus problemas prácticos; por consiguiente, tampoco para los menesteres jurídicos, entre los cuales figura la interpretación del Derecho. Para todo cuanto pertenezca a nuestra humana existencia - incluyendo la práctica del Derecho - hay que emplear un tipo diferente del logos, que tiene tanta dignidad como la lógica tradicional, si es que no es superior a la de ésta: hay que manejar el logos de lo humano, la lógica de lo razonable, la cual es razón, tan razón como la lógica lo racional, pero diferente de ésta. La lógica de lo humano o de lo razonable es una razón impregnada de puntos de vista estimativos, de critérios de valoración, de pautas axiológicas, que, además, lleva a sus espaldas como aleccionamiento las enseñanzas recibidas de la experiência, de la experiencia propia y de la experiencia del prójimo, a través de la historia' (grifos acrescidos) (in Tratado General de Filosofia del Derecho, Vigésima Edición, México: Editorial Porrúa, 2010, p. 642) .
9.13.	Assim, vem à baila a doutrina de Alípio Silveira:
Recaséns Siches, ao considerar os vários métodos modernos esboçados nos primeiros capítulos - método teleológico, método histórico-evolutivo ou progressivo, método da 'vontade da lei', nos mostra que cada um deles encerra uma parte da verdade, mas que a sua síntese final, em cada caso concreto, será dada pelo 'logos do razoável'. Mal comparando, a operação interpretativa se assemelha à execução de uma partitura musical. Vários são os instrumentos - no caso os métodos de interpretação - mas eles devem formar um conjunto harmônico, sob a batuta do maestro, no caso, o logos do razoável, o qual, como veremos em breve, corresponde à idéia básica do bem comum (grifos acrescidos) (in Hermenêutica no Direito Brasileiro, vol. I: São Paulo: Editora Revista dos Tribunais, 1968, p. 83) .
9.14.	Sobre a incidência da lógica do razoável no Direito brasileiro, e mais especificamente ao Direito Administrativo, registra-se a doutrina de Carlos Henrique Bezerra Leite:
A lógica do razoável está implicitamente prevista no art. 5º da LINDB, segundo o qual 'na aplicação da lei, o juiz atenderá aos fins sociais a que ela se dirige e às exigências do bem comum'. Esta disposição é perfeitamente aplicável a todos os ramos do Direito, inclusive, e especialmente, no Direito do Trabalho (grifos acrescidos) (in Curso de Direito do Trabalho, 6ª ed., São Paulo: Saraiva, 2015, p. 112) .
9.15.	De salientar que o argumento da 'lógica do razoável' já foi acolhido por este Tribunal, conforme se infere do seguinte excerto de voto do Excelentíssimo Senhor Ministro Augusto Nardes (TC Processo 030.349/2008-4, Acórdão 11231/2015-TCU-Segunda Câmara) :
17.	De outro lado, a par das irregularidades atribuídas ao recorrente frente a todos os elementos que conformam a situação fática, e em busca da decisão mais justa, concordo com o auditor da Serur, quando afirma que (...) 'é de mister a utilização da 'lógica do razoável', que tem tanta dignidade quanto a lógica tradicional pura, porém uma lógica impregnada de pontos de vista estimativos, de critérios de valoração e de pautas axiológicas'.
9.16.	Assim, vale repisar que é de mister a utilização da 'lógica do razoável', que tem tanta dignidade quanto a lógica tradicional pura, porém uma lógica impregnada de pontos de vista estimativos, de critérios de valoração e de pautas axiológicas.
9.17.	No caso concreto, a estimativa, o critério de valoração e a pauta axiológica devem levar em conta que o atendimento ao princípio da segurança jurídica (previsto no caput do art. 5º da Carta Política) , resultaria, a um só tempo, na violação dos princípios da observância do concurso público, da impessoalidade, da moralidade e da igualdade (plasmados no art. 37, II, no art. 40 e no art. 5º, todos da Lei Maior) .
9.18.	É nesse sentido o seguinte julgado do STF, por ocasião da apreciação do MS 28.279:
MANDADO DE SEGURANÇA. ATIVIDADE NOTARIAL E DE REGISTRO. INGRESSO. CONCURSO PÚBLICO. EXIGÊNCIA. ARTIGO 236, PARÁGRAFO 3º, DA CONSTITUIÇÃO FEDERAL. NORMA AUTO-APLICÁVEL. DECADÊNCIA PREVISTA NO ARTIGO 54 DA LEI 9.784/1999. INAPLICABILIDADE A SITUAÇÕES INCONSTITUCIONAIS. PREVALÊNCIA DOS PRINCÍPIOS REPUBLICANOS DA IGUALDADE, DA MORALIDADE E DA IMPESSOALIDADE. SUBSTITUTO EFETIVADO COMO TITULAR DE SERVENTIA APÓS A PROMULGAÇÃO DA CONSTITUIÇÃO FEDERAL. IMPOSSIBLIDADE. ORDEM DENEGADA. 1. O art. 236, § 3º, da Constituição Federal é norma auto-aplicável. 2. Nos termos da Constituição Federal, sempre se fez necessária a submissão a concurso público para o devido provimento de serventias extrajudiciais eventualmente vagas ou para fins de remoção. 3. Rejeição da tese de que somente com a edição da Lei 8.935/1994 teria essa norma constitucional se tornado auto-aplicável. 4. Existência de jurisprudência antiga e pacífica do Supremo Tribunal Federal no sentido da indispensabilidade de concurso público nesses casos (Ações Diretas de Inconstitucionalidade 126/RO, rel. Min. Octavio Gallotti, Plenário, DJ 05.6.1992; 363/DF, 552/RJ e 690/GO, rel. Min. Sydney Sanches, Plenário, DJ 03.5.1996 e 25.8.1995; 417/ES, rel. Min. Maurício Corrêa, Plenário, DJ 05.5.1998; 3.978/SC, rel. Min. Eros Grau, Plenário, DJe 29.10.2009) . 5. Situações flagrantemente inconstitucionais como o provimento de serventia extrajudicial sem a devida submissão a concurso público não podem e não devem ser superadas pela simples incidência do que dispõe o art. 54 da Lei 9.784/1999, sob pena de subversão das determinações insertas na Constituição Federal. 6. Existência de jurisprudência consolidada da Suprema Corte no sentido de que não há direito adquirido à efetivação de substituto no cargo vago de titular de serventia, com base no art. 208 da Constituição pretérita, na redação atribuída pela Emenda Constitucional 22/1983, quando a vacância da serventia se der já na vigência da Constituição de 1988 (Recursos Extraordinários 182.641/SP, rel. Min. Octavio Gallotti, Primeira Turma, DJ 15.3.1996; 191.794/RS, rel. Min. Maurício Corrêa, Segunda Turma, DJ 06.3.1998; 252.313-AgR/SP, rel. Min. Cezar Peluso, Primeira Turma, DJ 02.6.2006; 302.739-AgR/RS, rel. Min. Nelson Jobim, Segunda Turma, DJ 26.4.2002; 335.286/SC, rel. Min. Carlos Britto, DJ 15.6.2004; 378.347/MG, rel. Min. Cezar Peluso, DJ 29.4.2005; 383.408-AgR/MG, rel. Min. Ellen Gracie, Segunda Turma, DJ 19.12.2003; 413.082-AgR/SP, rel. Min. Eros Grau, Segunda Turma, DJ 05.5.2006; e 566.314/GO, rel. Min. Cármen Lúcia, DJe 19.12.2007; Agravo de Instrumento 654.228-AgR/MG, rel. Min. Gilmar Mendes, Segunda Turma, DJe 18.4.2008) . 7. Reafirmada a inexistência de direito adquirido de substituto que preenchera os requisitos do art. 208 da Carta pretérita à investidura na titularidade de Cartório, quando a vaga tenha surgido após a promulgação da Constituição de 1988, pois esta, no seu art. 236, § 3º, exige expressamente a realização de concurso público de provas e títulos para o ingresso na atividade notarial e de registro. 8. Os princípios republicanos da igualdade, da moralidade e da impessoalidade devem nortear a ascensão às funções públicas. 9. Segurança denegada (grifos acrescidos) 
9.19.	Assim, utilizando as ideias de Luís Recaséns Siches como fachos iluminadores à compreensão desta vexata quaestio, entende-se que o subprincípio da proporcionalidade em sentido estrito aponta no sentido da prevalência do princípio da necessidade de concurso público para a investidura em cargo público, em detrimento do princípio da segurança jurídica. Não há, portanto, que se falar na incidência da decadência prevista no art. 54 da Lei 9.784/1999 quanto ao enquadramento dos recorrentes no Regime Jurídico Único. Daí porque se opina pela rejeição dos argumentos apresentados pelo recorrente.
9.20.	Isso, contudo, não significa declarar inválido o princípio da segurança jurídica, nem mesmo compreendê-lo como exceção, mas trata-se, apenas, da circunstância de que, no caso concreto, o princípio da necessidade do concurso público precede ao da segurança jurídica. Sob circunstâncias diversas, a questão da precedência pode ser solucionada de outro modo.
9.21.	Reforçando esse entendimento vem à balha outras deliberações do Pretório Excelso:
A Primeira Turma negou provimento a recurso ordinário em mandado de segurança em que servidores anistiados pleiteavam o reingresso ao serviço público em regime estatutário. No caso, os recorrentes, anistiados pela Lei 8.878/1994, teriam questionado ato que determinara o retorno ao serviço público, em quadro especial em extinção do Ministério das Cidades, sob o regime celetista. A Turma afirmou que a possibilidade de transformação de empregos em cargos públicos não garantiria amparo automático à pretensão dos recorrentes. Ressaltou que a Lei 8.878/1994 dera tratamento especial aos casos de exoneração, demissão ou dispensa em virtude de o tomador dos serviços haver sido extinto, liquidado ou privatizado. O benefício previsto na citada lei ficara jungido à transferência, absorção ou execução da atividade do órgão extinto por outro da Administração Pública Federal. Enfatizou que o reingresso nos quadros do Poder Executivo não implicaria necessária submissão ao estatuto dos servidores públicos federais. Na situação concreta, a manutenção do regime celetista resultaria das características originais dos vínculos rompidos. Salientou que isso se dera em atenção às normas que regulamentaram a anistia, as quais teriam previsto a observância do cargo ou emprego anteriormente ocupado (Lei 8.878/1994, art. 2º e Decreto 6.077/2007) . Ademais, descaberia atribuir natureza autárquica à extinta Empresa Brasileira de Transportes Urbanos - EBTU, simplesmente em razão das atividades por ela desempenhadas. A entidade teria sido expressamente qualificada como empresa pública, consoante previsão do art. 5º da Lei 6.291/1975, dotada, portanto, de personalidade jurídica de direito privado e, consequentemente, submetidas à CLT. O Ministro Edson Fachin consignou que a adoção do regime estatutário violaria, também, o princípio do concurso público. RMS 30548/DF, rel. Min. Marco Aurélio, 15.9.2015 (grifos acrescidos) (RMS-30548) (Informativo 799, 1ª Turma) .
Em conclusão de julgamento, o Plenário denegou mandado de segurança impetrado contra ato do TCU, que negara registro às aposentadorias das impetrantes - v. Informativo 477. No caso, as impetrantes teriam sido beneficiadas pela anistia, com fundamento no art. 8º, § 5º, do ADCT, e reintegradas no quadro funcional do Ministério da Educação. Ressaltou-se que o TCU limitara-se a examinar a concessão da aposentadoria com base no art. 71, III, da CF e não a anistia em si. Reputou-se que as impetrantes não teriam ocupado cargo, função ou emprego público na Administração Pública Federal, mas apenas teriam desempenhado atividade temporária sem qualquer vínculo, junto a pessoas jurídicas de direito privado para a efetivação do transitório Programa Nacional de Alfabetização. MS 25916/DF, rel. Min. Marco Aurélio, 19.9.2013 (grifos acrescidos) (MS-25916) (Informativo 720, Plenário) .
9.22.	De outro giro, ressalta-se que estão em análise, nesses autos, dois atos que, apesar de distintos, estão correlacionados: (a) a transposição (ato administrativo de inclusão do recorrente no regime jurídico único) ; e (b) o ato de aposentadoria.
9.23.	Inicialmente, cumpre ressaltar o entendimento já consolidado no STF e no TCU, segundo o qual o ato de aposentaria é ato complexo, exigindo, como condição de perfeição, o exame e o registro pelos tribunais de contas, conforme mencionado alhures. Assim, conforme expresso na Súmula TCU 278/2012, o termo inicial para a contagem do prazo decadencial não ocorre com a publicação do ato de concessão de aposentadoria pelo órgão, mas sim com a decisão desta Corte, que o considera legal ou ilegal, antes da qual o ato não está perfeito e acabado: 
Súmula TCU 278/2012 - Os atos de aposentadoria, reforma e pensão têm natureza jurídica de atos complexos, razão pela qual os prazos decadenciais a que se referem o § 2º do art. 260 do Regimento Interno e o art. 54 da Lei nº 9.784/99 começam a fluir a partir do momento em que se aperfeiçoam com a decisão do TCU que os considera legais ou ilegais, respectivamente. 
9.24.	Observa-se que a análise da legalidade do ato de aposentadoria, para fins de registro, perpassa pela avaliação de diversos atos anteriores a ele, como o ato de transposição, os quais são seus pressupostos. Portanto, se, antes da decisão desta Corte não começa a fluir o prazo decadencial para a aposentadoria, tampouco há que se falar em consolidação dos atos que a antecedem, cuja análise acerca da legalidade também será remetida ao juízo desta Corte, na ocasião da análise do ato sujeito a registro. Pensamento contrário tornaria inócua a construção jurisprudencial em vigor, retirando, por consequência, a natureza de ato complexo dos atos de aposentadoria. 
9.25.	Esse entendimento encontra respaldo na jurisprudência do STF. Nesse sentido: 
Embargos de declaração em mandado de segurança. Decisão monocrática. Conversão em agravo regimental. Negativa de registro de aposentadoria julgada ilegal pelo Tribunal de Contas da União. Inaplicabilidade ao caso da decadência prevista no art. 54 da Lei 9.784/99. Assegurado o direito ao contraditório e à ampla defesa. 1. Esta Suprema Corte possui jurisprudência pacífica no sentido de que o Tribunal de Contas da União, no exercício da competência de controle externo da legalidade do ato de concessão inicial de aposentadorias, reformas e pensões (art. 71, inciso III, CF/88) , não se submete ao prazo decadencial da Lei nº 9.784/99, iniciando-se o prazo quinquenal somente após a publicação do registro na imprensa oficial. 2. O TCU, em 2008, negou o registro da aposentadoria do ora recorrente, concedida em 1998, por considerar ilegal 'a incorporação de vantagem de natureza trabalhista que não pode subsistir após a passagem do servidor para o regime estatutário'. Como o ato de aposentação da recorrente ainda não havia sido registrado pelo Tribunal de Contas da União, não há que se falar em decadência administrativa, tendo em vista a inexistência do registro do ato de aposentação em questão. 3. Sequer há que se falar em ofensa aos princípios da segurança jurídica, da boa-fé e da confiança, pois foi assegurado à recorrente o direito ao contraditório e à ampla defesa, fato apresentado na própria inicial, uma vez que ele apresentou embargos de declaração e também pedido de reexame da decisão do TCU. 4. Agravo regimental não provido.' (MS 27746 ED, Relator (a) :  Min. DIAS TOFFOLI, Primeira Turma, julgado em 12/06/2012, ACÓRDÃO ELETRÔNICO DJe-176 DIVULG 05-09-2012 PUBLIC 06-09-2012) 
9.26.	Nesse sentir, propõe-se a rejeição dos argumentos apresentados pelo recorrente. 
10. Do voto do Ministro Marco Aurélio no MS 30.548-DF
10.1.	Defende-se que o Ministro Marco Aurélio, em seu voto no MS 30.548-DF, foi favorável à transposição do regime de emprego público para cargo público estatutário, com base nos seguintes argumentos:
10.2.	Quanto à citação ao ROMS 30.548-DF, relatado pelo Ministro Marco Aurélio, o recorrente aduz que tal aresto, ao invés de ser contra o seu interesse, é-lhe favorável, pois mostra que o regime laboral ao qual foi submetido (estatutário) é o correto.
Análise:
10.3.	Ad argumentandum tantum, ainda que se entenda que, em seu voto, o Ministro Marco Aurélio tenha se manifestado favorável ao pleito do recorrente no ROMS 30.548-DF, é de se considerar o teor do que foi decidido pelo Pretório Excelso, que consta de sua ementa:
ANISTIA - SERVIÇO PÚBLICO - RETORNO - REGIME. O retorno do servidor à Administração Pública, à prestação de serviços, faz-se observada a situação jurídica originária, descabendo transmudar o regime da Consolidação das Leis do Trabalho em especial - inteligência das Leis nº 8.878/94 e 8.212/90.
10.4.	Assim, vem à baila a doutrina de Humberto Theodoro Júnior, cujo teor valer repisar:
Os motivos, ainda que relevantes para fixação do dispositivo da sentença, limitam-se ao plano lógico da elaboração do julgado. Influenciam em sua interpretação mas não recobrem do manto de intangibilidade que é próprio da res iudicata. O julgamento, que se torna imutável e indiscutível, é a resposta dada ao pedido do autor, não o 'porquê' dessa resposta (grifos acrescidos) (in  Curso de Direito Processual Civil, Volume I, 39ª edição, Rio de Janeiro: Editora Forense, 2003, p. 485) .
10.5.	Posta assim a questão, é de se entender que a fundamentação do dispositivo da sentença não faz coisa julgada e, por via de consequência, o entendimento de que é possível a transposição de celetista para estatutário não transitou em julgado. 
11. Da ofensa ao inciso II, do art. 37 da CF/1988
11.1.	Defende-se que a transposição em apreço não fere o disposto no art. 37, II, da CF/88, com base nos seguintes argumentos:
11.2.	O que o inciso II do caput do art. 37 da CF/88 veda é o ingresso (investidura) em cargo ou emprego público sem aprovação prévia em concurso público. Não proíbe a transformação de emprego público em cargo e vice-versa, pois esse inciso tem que ser sobretudo interpretado à luz do inciso I do caput do mesmo artigo (preencher requisitos estabelecidos em lei) .
Análise:
11.3.	Após a Carta Política de 1988, restou assente que a investidura em cargos públicos deve, obrigatoriamente, ser precedida de concurso público (art. 37, II) , ressalvadas as nomeações para cargo em comissão declarado em lei de livre nomeação e exoneração. O inciso I da atual Constituição Federal, por ser amplo e genérico, deve ser conjugado com o inciso II, que trata, especificamente, da investidura em cargo ou emprego público.
11.4.	Demais disso, não se pode relegar ao oblívio a lição de Hely Lopes Meirelles:
Na Administração Pública não há liberdade nem vontade pessoal. Enquanto na administração particular é lícito fazer tudo que a lei não proíbe, na Administração Pública só é permitido fazer o que a lei autoriza. A lei para o particular significa 'pode fazer assim'; para o administrador público significa 'deve fazer assim' (in Direito Administrativo Brasileiro, 33ª ed., São Paulo: Malheiros Editores, 2007, p. 87-88) .
11.5.	Noutro falar: não há autorização legal para a Administração Pública Federal transformar emprego público em cargo público. Daí porque se entende irregular a aludida transformação.
12. Do registro no TCU dos atos de retorno ao serviço público do recorrente
12.1.	Os recorrentes entendem que este Tribunal não tem competência para examinar a reintegração dos anistiados em processos de admissão de pessoal, com base nos seguintes argumentos:
12.2.	É inconstitucional a alteração nos procedimentos deste Tribunal, no sentido de que o órgão de origem passe a cadastrar, no sistema Sisac, atos de servidores que venham a ser reintegrados com base na Lei 8.874/1994, referendado nesse ponto pelo malsinado Acórdão 303/2015-TCU-Plenário, pois reintegração não é espécie do gênero admissão.
Análise:
12.3.	Observa-se que o presente processo é de aposentadoria, e não de admissão. Verificada a indevida transposição do regime de trabalho do reintegrado, ora recorrente, de celetista para estatutário, ocorreu o julgamento pela ilegalidade da presente concessão de aposentadoria. O argumento apresentado pelo recorrente não tem repercussão neste processo. Assim, torna-se desnecessária a sua análise.
13.	Da natureza jurídica dos atos de aposentação
13.1.	O recorrente defende que os atos de aposentadoria não são complexos, com base nos seguintes argumentos:
13.2.	Mesmo com o aparente aperfeiçoamento que o TCU lhe dá, ao registrar o ato concessivo, a aposentadoria não seria um ato complexo.
Análise:
13.3.	A sedimentada jurisprudência da Suprema Corte é no sentido de classificar como ato complexo a concessão de aposentadoria, reforma ou pensão, consoante os seguintes julgados (RMS 3881/SP, MS 19875/DF, RE 195861/ES e MS 23665/DF) .
13.4.	Assim, como o ato de aposentadoria é complexo, somente passa a estar plenamente formado (perfeito) , válido (aferição da legalidade com reflexo de definitividade perante a Administração) e eficaz (plenamente oponível a terceiros, deixando de apresentar executoriedade provisória) quando recebe o registro pela Corte de Contas. Tal entendimento decorre do disposto no inciso III do art. 71 da Constituição Federal, que estabelece que compete ao Tribunal de Contas da União apreciar, para fins de registro, a legalidade dos atos de admissão, assim como a concessão de aposentadoria, reforma ou pensão.
14. Da ilegalidade da percepção da vantagem do art. 9º da Lei 8.460/1992
14.1.	Os recorrentes aduzem que houve erro material na definição do valor da VINI que os recorrentes recebem, devendo esta Corte de Contas, sobretudo porque adota o princípio da verdade material como  lema, corrigir esse erro e determinar que a União passe a pagar ao Sr. Nélio Rocha e ao Sr. José Augusto Monteiro Esteves as importâncias de R$ 6.843,65 e de R$4.034,24, respectivamente, em nível de setembro de 2004, a título de VINI (art. 9º da Lei 8.460/1992) .
Análise:
14.2.	Considerando que a parcela já deveria ter sido totalmente absorvida pelos inúmeros reajustes ocorridos desde a edição da Lei 8.460/1992, seu pagamento não encontra qualquer amparo legal ou judicial, o que impõe sua imediata supressão e a necessidade de reposição dos valores recebidos após 25/2/2014, data de publicação da Mensagem 554726 da Secretaria de Gestão Pública do Ministério do Planejamento, Orçamento e Gestão.
14.3.	Não merece, portanto, ser acolhido o argumento dos recorrentes.
15. Da irredutibilidade de vencimentos
15.1.	O Sr. José Augusto Monteiro Esteves aduz que, com o acórdão ora recorrido, houve brutal diminuição de seus proventos.
Análise:
15.2.	No que tange a uma possível violação ao princípio da irredutibilidade salarial, destaca-se, ainda, que, de acordo com o e. STF, não há óbice à redução de proventos caso alguma parcela/vantagem esteja sendo paga ao arrepio da lei, nos termos do entendimento proferido no âmbito do MS 25.552, de relatoria da Ministra Cármen Lúcia, verbis: 
EMENTA: MANDADO DE SEGURANÇA. ATO DO TRIBUNAL DE CONTAS DA UNIÃO. APOSENTADORIA DE MAGISTRADO.[...]. DECADÊNCIA ADMINISTRATIVA E OFENSA AO PRINCÍPIO DA IRREDUTIBILIDADE DE SALÁRIOS NÃO CONFIGURADAS. [...]3. O Supremo Tribunal Federal pacificou entendimento de que, sendo a aposentadoria ato complexo, que só se aperfeiçoa com o registro no Tribunal de Contas da União, o prazo decadencial da Lei n. 9.784/99 tem início a partir de sua publicação. Aposentadoria do Impetrante não registrada: inocorrência da decadência administrativa. 4. A redução de proventos de aposentadoria, quando concedida em desacordo com a lei, não ofende o princípio da irredutibilidade de vencimentos. Precedentes. 5. Segurança denegada (grifos acrescidos) .
15.3.	Assim, opina-se pela rejeição dos argumentos apresentados pelo recorrente.
CONSIDERAÇÕES ADICIONAIS
16.	Os recorrentes informam que se encontram sob a proteção da Lei 10.741/2003 (Estatuto do Idoso) e solicitam que lhes seja concedida prioridade na tramitação e nas decisões deste processo.
17.	Muitas das considerações expendidas ao longo desta instrução já tinham sido elaboradas em outra peça desta unidade técnica, por ocasião da apreciação do TC Processo 023.402/2011-3 (Acórdão 3086/2016-TCU-Plenário, Sessão de 30/11/2016) , ocasião em que foi negado provimento ao pedido de reexame interposto. Opostos embargos de declaração ao Acórdão 3086/2016-TCU-Plenário, o Plenário os rejeitou (Acórdão 228/2017-TCU-Plenário, Sessão de 15/2/2017) .
CONCLUSÃO
18.	Da análise anterior, conclui-se que:
	a) não houve o reconhecimento, pelo Poder Judiciário, da condição de estatutário dos recorrentes;
	b) não há ilegalidade em não ter sido oportunizado o contraditório do Sr. Nélio Rocha antes do julgamento de seu ato de aposentadoria;
	c) não houve ofensa do v. Acórdão 303/2015-TCU-Plenário à medida cautelar prolatada na ADI 2.135-4/DF, julgada pelo STF;
	d) o Acórdão 303/2015-TCU-Plenário, proferido nos autos do TC Processo 030.981/2011-5, ao não realizar a oitiva dos interessados, não cerceou o direito ao contraditório e à ampla defesa;
	e) não se aplica ao presente caso a decadência prevista no art. 54 da Lei 9.784/1999;
	f) o Ministro Marco Aurélio, no ROMS 30.548-DF, foi favorável à transposição de celetista para estatutário. Contudo, esse entendimento não transitou em julgado;
	g) a transmutação de regime laboral dos recorrentes, de celetista para o estatutário, ofende ao disposto no art. 37, II, da CF/1988;
	h) é irrelevante analisar se o retorno do recorrente ao serviço público demanda registro no TCU;
	i) o registro da aposentação perante o Tribunal de Contas da União é ato complexo;
		j) é ilegal a percepção da vantagem do art. 9º da Lei 8.460/1992;
		k) não houve ofensa ao princípio da irredutibilidade de vencimentos.
18.1.	Com base nessas conclusões, propõe-se o não provimento dos recursos.
PROPOSTA DE ENCAMINHAMENTO
19.	Ante o exposto, submetem-se os autos à consideração superior, propondo-se, com fundamento no art. 48 da Lei 8.443/1992 c/c os artigos 285 e 286, parágrafo único, do RI/TCU:
		a) seja concedida prioridade na tramitação e nas decisões deste processo;
b) conhecer dos presentes pedidos de reexame, para, no mérito, negar-lhes provimento; e
	c) dar ciência do acórdão que for prolatado ao recorrente e aos demais interessados, ressaltando-se que o relatório e o voto que o acompanharem podem ser consultados no endereço www.tcu.gov.br/acordaos, no dia seguinte ao de sua oficialização."
É o relatório.

Deana da Conceição (13.317/OAB-DF), representando Nélio Rocha e José Augusto Monteiro Esteves.

Procurador Rodrigo Medeiros de Lima.

PEDIDO DE REEXAME EM APOSENTADORIA. TRANSPOSIÇÃO DO REGIME CELETISTA PARA O ESTATUTÁRIO. CONHECIMENTO. ARGUMENTOS INSUFICIENTES PARA REFORMAR A DECISÃO RECORRIDA. NEGATIVA DE PROVIMENTO. CIÊNCIA.

APOSENTADORIA (APOS)

Secretaria de Recursos (SERUR); Secretaria de Fiscalização de Pessoal (SEFIP).

Trata-se de pedidos de reexame interpostos pelos Srs. Nélio Rocha (peça 28) e José Augusto Monteiro Esteves (peça 24) , contra o Acórdão 6350/2018-TCU-Primeira Câmara (peça 11) , da relatoria do Ministro Bruno Dantas.
2. De início, ratifico o exame de admissibilidade de peça 33 e conheço dos presentes recursos.
3. Acolho in totum a minuciosa instrução realizada pela Serur, com a qual anuiu o representante do Ministério Público, e a adoto como razão de decidir, por seus próprios fundamentos, sem prejuízo das considerações a seguir.
4. Em primeiro lugar, não há que se falar em decadência, porque a aposentadoria dos interessados ainda não havia se aperfeiçoado. Nenhum dos precedentes citados refere-se à situação similar à dos interessados.
5. A aplicação do princípio da segurança jurídica deve ser sopesada com outros princípios, como legalidade, impessoalidade, moralidade administrativa, bem assim ser confrontado com a regra constitucional do concurso público, não observada na espécie. 
6. Assim, nos processos de aposentadoria, que somente se aperfeiçoam com o registro por parte do Tribunal de Contas, a aplicação do princípio da segurança jurídica se faz, no mais das vezes, com a dispensa de devolução dos valores indevidamente recebidos e não com o registro de um ato considerado ilegal.
7. Como bem ponderou a Serur, há que se dar guarida ao princípio da proporcionalidade. E afigura-se desproporcional eternizar uma situação jurídica contrária ao texto constitucional. Nessa seara, o precedente trazido pela unidade técnica é revelador (MS 28.279; rel. Ministra Rosa Weber; publicado em 29/4/2011 - grifos acrescidos) : 
"MANDADO DE SEGURANÇA. ATIVIDADE NOTARIAL E DE REGISTRO. INGRESSO. CONCURSO PÚBLICO. EXIGÊNCIA. ARTIGO 236, PARÁGRAFO 3º, DA CONSTITUIÇÃO FEDERAL. NORMA AUTO-APLICÁVEL. DECADÊNCIA PREVISTA NO ARTIGO 54 DA LEI 9.784/1999. INAPLICABILIDADE A SITUAÇÕES INCONSTITUCIONAIS. PREVALÊNCIA DOS PRINCÍPIOS REPUBLICANOS DA IGUALDADE, DA MORALIDADE E DA IMPESSOALIDADE. SUBSTITUTO EFETIVADO COMO TITULAR DE SERVENTIA APÓS A PROMULGAÇÃO DA CONSTITUIÇÃO FEDERAL. IMPOSSIBLIDADE. ORDEM DENEGADA. 1. O art. 236, § 3º, da Constituição Federal é norma auto-aplicável. 2. Nos termos da Constituição Federal, sempre se fez necessária a submissão a concurso público para o devido provimento de serventias extrajudiciais eventualmente vagas ou para fins de remoção. 3. Rejeição da tese de que somente com a edição da Lei 8.935/1994 teria essa norma constitucional se tornado auto-aplicável. 4. Existência de jurisprudência antiga e pacífica do Supremo Tribunal Federal no sentido da indispensabilidade de concurso público nesses casos (Ações Diretas de Inconstitucionalidade 126/RO, rel. Min. Octavio Gallotti, Plenário, DJ 05.6.1992; 363/DF, 552/RJ e 690/GO, rel. Min. Sydney Sanches, Plenário, DJ 03.5.1996 e 25.8.1995; 417/ES, rel. Min. Maurício Corrêa, Plenário, DJ 05.5.1998; 3.978/SC, rel. Min. Eros Grau, Plenário, DJe 29.10.2009) . 5. Situações flagrantemente inconstitucionais como o provimento de serventia extrajudicial sem a devida submissão a concurso público não podem e não devem ser superadas pela simples incidência do que dispõe o art. 54 da Lei 9.784/1999, sob pena de subversão das determinações insertas na Constituição Federal."
8. A despeito de existir decisão judicial reconhecendo a estabilidade dos ex-empregados da Portobras (Apelação Cível 0031759-07.1997.4.01.3400, julgada em 20/5/2009 pela Segunda Turma do TRF da 1ª Região, aplicável ao sr. Nélio Rocha) , não demonstraram os recorrentes a existência de decisão judicial que lhes assegure especificamente a transposição para o regime estatutário. 
9. Assiste razão à Serur quando afirma que a fundamentação utilizada pela Juíza Federal convocada para relatar a apelação não transita em julgado. Se assim fosse, também haveria decisão judicial no sentido oposto (MS 95.00.11851-3, como se verá adiante) .
10. A propósito, permito-me anotar, de passagem, a manifestação do Ministro Marco Aurélio acerca da "natureza autárquica" que os postulantes então pretendiam atribuir à EBTU - que valeria igualmente para a Portobrás -  no julgamento do RMS 30548, acima referido (destaques acrescentados) :
"No mais, descabe atribuir natureza autárquica à extinta Empresa Brasileira de Transportes Urbanos - EBTU, simplesmente em razão das atividades por ela desempenhadas. A entidade foi expressamente qualificada como empresa pública, consoante previsão do artigo 5º da Lei nº 6.291/75. É tradicional, no ordenamento jurídico pátrio, a presença de estatais prestadoras de serviços públicos, dotadas de personalidade jurídica de direito privado e, consequentemente, submetidas à Consolidação das Leis do Trabalho, com as naturais derrogações decorrentes do fato de integrarem a estrutura da Administração Pública. Afasta-se, portanto, a pretendida observância do artigo 19 do Ato das Disposições Constitucionais Transitórias, do artigo 243 da Lei nº 8.212/1990 e dos demais preceitos evocados, nos quais não se alude a empresas públicas ou sociedades de economia mista. A Lei nº 8.878/1994, ao viabilizar o retorno de empregados excluídos do serviço público federal, garante adequada reparação dos prejuízos sofridos por demissões formalizadas na década de 1990, não havendo, em relação aos impetrantes, direito subjetivo ao enquadramento no regime estatutário. Reconheço, assim, a validade da Portaria nº 206/2009, do Ministério do Planejamento, Orçamento e Gestão."
11. Quanto ao mérito da anistia em si, transcrevo em parte o voto condutor do Acórdão 3551/2019-TCU-Primeira Câmara, também de minha relatoria, que se aplica à espécie:
"4. A interessada foi readmitida na administração não como decorrência direta da anistia prevista na Lei 8.878/1994, mas em razão da decisão judicial proferida no MS 95.00.11851-3. Assim sendo, vale transcrever a ementa relativa à apelação, julgada pela Segunda Turma do Tribunal Regional Federal (TRF) da 1ª Região em 13/10/1998 (grifos não existentes no original) :
'MANDADO DE SEGURANÇA. ADMINISTRATIVO. ANISTIA DA LEI 8.874/94. PORTARIAS 811/94, 852/94 E 853/94 DO COORDENADOR DE RECURSOS HUMANOS DO MINISTÉRIO DOS TRANSPORTES. PRECEDENTE DO STJ (MS 4.085/DF) . SERVIDORES DEMITIDOS DA PORTOBRAS E DA EBTU. (REGIME DA CLT) . SÚMULA 473 DO STF. 
1. 'A Administração pode anular seus próprios atos quando eivados de vícios que os tornem ilegais, porque deles não se originam direitos ou oportunidade, respeitados os direitos adquiridos e ressalvada, em todos os casos, a apreciação judicial' (Súmula 473 do STF) ;
2. A presunção de legitimidade autoriza a execução dos atos administrativos, mesmo que sobre ele se arguam vícios que os levem à invalidade (cf. Hely Lopes Meireles) ;
3. Enquanto vigente a Portaria 698, de 29.12.94, reintegrando os servidores mencionados nas Portarias 811, de 29.11.94, 831 de 8.12.94 e 853 de 15.12.94, não há como se lhe negar cumprimento, ainda que a pretexto de eventual ilegalidade;
4. Mesmo que a anistia em epígrafe não alcançasse os empregados demitidos em razão da extinção da empresa, vigente a Portaria 698/94, não pode o Judiciário antecipar decisão em tal sentido (q. v. voto do eminente Ministro Ari Pargendler no MS 4.085/DF) .
5. Apelo parcialmente provido para que seja cumprida a Portaria 698/94, com retorno dos impetrantes aos empregos congêneres aos exercidos nas empresas extintas (Portobras e EBTU) , sob o regime da CLT, com a compensação dos reparos já pagos a título de indenização para extinção dos respectivos contratos e com efeitos financeiros a partir da impetração.'
5. Vale lembrar que a Portaria 698/1994 concedeu anistia automática ao conjunto dos ex-empregados das antigas empresas Portobras e EBTU, mencionados nas Portarias 811, 831 e 853, todas expedidas no ano de 1994 pelo Ministério dos Transportes, sem atentar para o fato de que a demissão dos servidores decorreu da mera extinção dessas empresas. Ou seja, não ficou demonstrada a existência de violação de norma constitucional, legal, regulamentar ou de acordo, convenção ou sentença normativa ou por motivação política, requisitos previstos nos incisos II e III do art. 1º da Lei 8.878/1994 (grifos não existentes no original) :
Art. 1° É concedida anistia aos servidores públicos civis e empregados da Administração Pública Federal direta, autárquica e   fundacional, bem como aos empregados de empresas públicas e sociedades de economia mista sob controle da União que, no período compreendido entre 16 de março de 1990 e 30 de setembro de 1992, tenham sido:
I - exonerados ou demitidos com violação de dispositivo constitucional ou legal;
II - despedidos ou dispensados dos seus empregos com violação de dispositivo constitucional, legal, regulamentar ou de cláusula constante de acordo, convenção ou sentença normativa;
III - exonerados, demitidos ou dispensados por motivação política, devidamente caracterizado, ou por interrupção de atividade profissional em decorrência de movimentação grevista.
Parágrafo único. O disposto neste artigo aplica-se, exclusivamente, ao servidor titular de cargo de provimento efetivo ou de emprego permanente à época da exoneração, demissão ou dispensa.'
6. A despeito de a administração ter buscado sustar os efeitos da Portaria 698/1994, por meio do Aviso Interministerial 1/1995, não houve sua anulação. E é isso que foi considerado pelo TRF da 1ª Região quando do julgamento da Apelação em Mandado de Segurança 96.01.40577-1/DF, consoante se extrai do voto condutor do acórdão proferido em apelação (rel. Desembargador Federal Carlos Fernando Mathias) :
'Em princípio, como observado, não haveria invocar-se na hipótese sub examine, anistia.
Acontece que pelas Portarias nº s 811, de 29/11/94 (fls. 52 a 60) , 852, de 15/12/.94, e 853, também de 15/12/94 (fls. 58/60) do Coordenador de Recursos Humanos do Ministério dos Transportes, os impetrantes obtiveram deferimento dos seus pedidos de anistia.
E o Ministério dos Transportes, pela Portaria 698, de 29/12/94 (fls. 64) , mandou reintegrar os servidores relacionados em tais portarias (...) .
As citadas portarias jamais foram anuladas, ainda que seus efeitos sustados pela via do aviso inter-ministerial (o de nº 001/95, de 12/1/95) .
Poderia a administração anular ou revogar tais atos?
Em princípio, evidentemente, sim.
 (...) 
Assim, se eivadas de vício tais anistias, podem ser obviamente anuladas. 
Todavia, a administração não o fez e nem mesmo o Decreto 1.500, de 24 de maio de 1995, citado no voto do eminente Ministro Ademar Ferreira Maciel, que conclui por julgar prejudicado o pedido (MS 4085/DF) conduzira a tanto.
Assim este relator está na linha do voto do ilustre e ilustrado Ministro Ari Pargendler.
Consigna S. Exa em seu douto voto:
'Salvo melhor juízo, este não é o momento de decidir a respeito da questão, porque a Administração, pelo que se sabe, nem anulou, nem revogou a Portaria 698, de 1994, do Ministro de Estado dos Transportes.
Se fosse possível antecipar uma decisão a esse respeito, com certeza votaria pela denegação da segurança. A Administração Pública pode anular os próprios atos quando ilegais, sendo este o caso na espécie. Diversamente do que disse o eminente relator, a anistia não alcança empregados despedidos do emprego em razão da extinção da empresa, porque este ato é destituído de qualquer motivação política - a menos que se presuma que a empresa tenha sido extinta precisamente para esse propósito, o de tirar empregos. 
 (...) '
7. Portanto, se não houve motivação política na demissão, a anistia sequer deveria ter sido concedida, motivo pelo qual não se pode cogitar de estender o alcance do art. 243 da Lei 8.112/1990 a esses ex-empregados.
8. Exsurge cristalino das decisões judiciais que deram ensejo à reintegração e ao pagamento das verbas atrasadas que o regime no qual os impetrantes deveriam ser reintegrados era o da CLT. Nesse sentido, transcrevo o voto do relator da Apelação no MS 96.01.40577, Desembargador Federal Carlos Fernando Mathias (grifos acrescidos) , acolhido pela Segunda Turma do TRF da 1ª Região: 
'Isto posto, dou provimento parcial ao apelo para que a autoridade apontada como coatora cumpra a Portaria 698/94, com o retorno dos impetrantes aos empregos congêneres aos exercidos nas empresas extintas (Portobrás e EBTU) , sob o regime da CLT, compensando-se os reparos pagos a título de indenização pela rescisão do contrato, com efeitos financeiros a partir da impetração, ressalvadas, quanto o mais, as vias ordinárias.'
9. No mesmo sentido foi o voto proferido pela relatora da Apelação Cível 2002.34.00.031332-4/DF (processo de execução) , Desembargadora Federal Ângela Catão (houve acréscimo de grifos) :
'Registre-se que a execução deve ser fiel ao título exeqüendo. No caso em questão, o acórdão exequendo determinou o cumprimento da Portaria 698/94, com o retorno dos impetrantes aos empregos congêneres aos exercidos nas empresas extintas (Portobrás e EBTU) , sob o regime da CLT, compensando-se os reparos pagos a título de indenização pela rescisão do contrato, com efeitos financeiros a partir da impetração, ressalvadas, quanto o mais, as vias ordinárias, assim, a pretensão da União em limitar os efeitos financeiros da anistia a partir do retorno à atividade dos impetrantes, consiste em se atribuir à decisão exeqüenda extensão menor que a efetivamente decidida, malferindo o disposto no art. 475-G do CPC, segundo o qual é defeso, na liquidação, discutir de novo a lide, ou modificar a sentença que a julgou.'."
12. Observo que os interessados também foram parte do MS 95.00.11851-3 (96.01.40577-1 no TRF da 1ª Região) , citado na transcrição anterior e que a eles assegurou (e a inúmeros outros impetrantes) o direito ao reingresso nos quadros da administração na condição de celetistas, enquanto não sobreviesse anulação das Portarias 698, 811, 831 e 853, todas emitidas em 1994 pelo Ministério dos Transportes.
13. Observo que, a despeito de pretender o enquadramento no regime estatutário, o senhor Nélio Rocha, aparentemente, exercia a administração da sociedade Ener Representações Ltda. (CNPJ 39.503.362/0001-30) , aberta em 5/6/1992 e encerrada em 17/10/2008, o que configura, em tese, violação ao inciso X do art. 117 da Lei 8.112/1990.
14. Caso confirmada essa situação, a administração deveria instaurar processo administrativo disciplinar para fins de aplicação da sanção cabível.
15. Já o sr. José Augusto Monteiro Esteves possui uma aposentadoria no regime geral de previdência desde 1996. Não se sabe, ao certo, se o tempo de empresa estatal foi considerado para esse benefício. Em caso afirmativo, haveria outra irregularidade na concessão em exame, a saber, o cômputo em duplicidade do tempo de contribuição para fins de aposentadoria estatutária e no regime geral.
16. Dados esses indícios, deve-se dar ciência dessas situações ao Ministério da Infraestrutura para que possa averiguar e adotar as medidas administrativas necessárias.  
Feitas essas considerações, acolho os pareceres e VOTO por que o Tribunal adote a deliberação que ora submeto a este colegiado.
TCU, Sala das Sessões Ministro Luciano Brandão Alves de Souza, em 14 de maio de 2019.
BENJAMIN ZYMLER 
Relator